【裁判字號】    92,上訴,2125
【裁判日期】    921226
【裁判案由】    違反藥事法
【裁判全文】
臺灣高等法院臺中分院刑事判決                  九十二年度上訴字第二一二五號
    上  訴  人  臺灣臺中地方法院檢察署檢察官
    被      告  甲○○
    選任辯護人  林錦隆
右上訴人因被告違反藥事法案件，不服臺灣臺中地方法院九十二年度訴字第四八八號
中華民國九十二年九月二十二日第一審判決（起訴案號：臺灣臺中地方法院檢察署九
十一年度偵字第二二二七九號），提起上訴，本院判決如左：
    主      文
上訴駁回。
    理      由
一、公訴意旨略以：被告甲○○為設於臺中市○○區○○路二之七十五號「啟生中醫
    診所」執業醫師，其明知Ｐｈｅｎａｃｅｔｉｎ成分之藥品，經長期使用會引起
    腎臟機能障礙，若合併它種類鎮痛劑長期使用其危險性遠超過其治療效益，而為
    行政院衛生署所公告禁止使用之成分藥品，竟於民國（下同）九十一年十月十五
    日，對罹患感冒及咳嗽而前往該診所就診的病患丁○○，開具含有上開禁藥成份
    Ｐｈｅｎａｃｅｔｉｎ之中藥藥包六日份，導致丁○○返家服用四包後，即全身
    酸痛無法站立。嗣於同年十月二十五日上午丁○○之子丙○○得知後，遂持上開
    密封包裝之藥粉六包前往臺中市衛生局請求檢驗成分，經臺中市衛生局派員前往
    上開診所稽查，並確認此藥粉為其所開具後，密封送行政院衛生署藥物食品檢驗
    局檢驗，始知上情。因認被告甲○○涉犯事法第八十三條第一項之明知為禁藥而
    為調劑罪嫌云云。
二、檢察官上訴意旨略以：(1)Ｐｈｅｎａｃｅｔｉｎ為化學合成之西藥，與被告所開
    具之中藥有明顯之差異。且Ｐｈｅｎａｃｅｔｉｎ為衛生署公告之禁藥，即令西
    醫診所亦不應有此藥品成分，何況被告所經營之中醫診所，何以藥品會有此類成
    分。(2)檢驗之兩包藥品中均含Ｐｈｅｎａｃｅｔｉｎ成份，是否查扣之每包藥劑
    均含等量之成分。(3)被害人丁○○於服藥時，已是八十五歲之年紀，其身體機能
    不復年輕，榮總之回函應係指一般正常人而言，尚不可以劑量不足為被告有利認
    定等語。
三、按藥事法第八十三條第一項係以「明知為偽藥或禁藥，而販賣、供應、調劑、運
    送、寄藏、牙保、轉讓或意圖販賣而陳列者」為犯罪構成要件，而刑法第十三條
    第一項規定「行為人對於構成犯罪之事實，明知並有意使其發生者，為故意」，
    此即學理上所稱之直接故意，須行為人對於構成犯罪之事實具備明知及有意使其
    發生之兩個要件。是本罪限於被告明知為禁藥且故為調劑，始足成立，合先說明
    。
四、本院查：
  (一)被告甲○○係「啟生中醫診所」執業醫師，於前揭時、地，對罹患感冒及咳嗽而
    前往該診所就診的病患丁○○，開具中藥藥包六日份，丁○○返家服用四包後，
    因全身酸痛無法站立，同年十月二十五日上午丁○○之子丙○○得知後，遂持上
    開密封包裝之藥粉六包前往臺中市衛生局請求檢驗成份，經臺中市衛生局派稽查
    人員蔣瑞榮、邱創冠前往診所，由被告確認上開藥粉係其所開具後，密封送行政
    院衛生署藥物食品檢驗局檢驗結果，上開藥粉均含有行政院衛生署公告禁止使用
    之Ｐｈｅｎａｃｅｔｉｎ成份等情，業據被害人及告訴代理人丁○○、丙○○指
    訴在卷，核與證人即臺中市衛生局稽查人員蔣瑞榮、邱創冠於偵查時證稱，彼等
    於九十一年十月二十五日將丙○○提供之扣案藥包六包，攜至啟生中醫診所供甲○○親自檢視，經甲○○當時親自嚐試該藥品，確係由其本人診療開具，並在稽
    查紀錄單及封袋上簽名，其後彼等即將上開藥粉直接送衛生署檢驗等語相符，並
    有申請書、切結書、啟生中醫診所之就診病歷表、行政院衛生署藥物食品檢驗局
    檢驗成績書等影本附卷可查，參酌丙○○所指，其於九十一年十月二十五日將扣
    案送驗藥包送至衛生局檢驗後，被告甲○○於九十一年十一月十三日到丙○○家
    中，請求於備妥之聲明書上簽名，該聲明書內容為：「家母丁○○，今年八十五
    歲，因年老體弱，記性較差，誤將以前之藥包，誤認為啟生中醫診所之藥包，送
    去化驗，深感抱歉，特此聲請」，被告苦苦並挨求丙○○於出庭時，表示藥是母
    親拿錯了，不是他開的，還拿了一張單據，要伊簽名，伊一時心軟就簽了名等語
    （偵卷第十九頁），並且有被告提出由丙○○簽名之聲明書在卷可佐，綜合上述
    ，本件扣案藥包確係被告所開具應甚明確。
  (二)就原審法院就Ｐｈｅｎａｃｅｔｉｎ服用劑量需達若干，始可發揮藥效一節，函
    詢臺中榮民總醫院結果，該院函覆稱：Ｐｈｅｎａｃｅｔｉｎ在過去是當作一種
    止痛解熱的藥物，由於會造成血球及腎臟功能之毒性，在美國已於一九八三年禁
    止使用。行政院衛生署「藥物許可證查詢系統」中所有含有Ｐｈｅｎａｃｅｔｉ
    ｎ成份的藥品，多半屬止痛錠或綜合感冒藥，為複方成份，其中Ｐｈｅｎａｃｅ
    ｔｉｎ含量大約每錠５０至１５０ｍｇ（毫克），不過多數的藥品目前皆已註銷
    。此外，依據藥典資料查詢，並沒有此藥物最低急性中毒劑量之文獻報告及確切
    記錄。不過有個案報告在急性過量使用及慢性每月使用量超過１ｇｍ（公克）可
    引起血球之病變（如變性血紅素血症、溶血性貧血），而長期累積劑量超過１ｋ
    ｇ會引起腎臟病變等情，有臺中榮總九十二年七月二十九日中榮急字第０九二０
    ０００一一五號函文附卷可佐。是依該函文可知，一般含Ｐｈｅｎａｃｅｔｉｎ
    之藥物，既每錠約含該成份５０至１５０毫克，是最低應有劑量５０毫克始足使
    該成份發揮效用，應可認定。
  (三)本件扣案之藥包內之中藥藥粉確含有禁藥Ｐｈｅｎａｃｅｔｉｎ成分，已見前述
    。原審法院將本件查獲之扣案藥包送驗結果，經行政院衛生署藥物食品檢驗局將
    未開封之檢體，經混勻後取樣，並以氣相層析質譜及高效液相層析光偶極陣列等
    二法檢測結果，整包粉末淨重四點一六０三公克，檢驗結果含Ｐｈｅｎａｃｅｔ
    ｉｎ０點０一五五％，即含量約０點六毫克（其計算式為四點一六０三公克乘以
    ０點０１５５％等於０、0000000000公克，換言之，即含量約為０．
    ６毫克），有行政院衛生署藥物食品檢驗局九十二年四月十一日藥檢壹字第０九
    二九二０五０八八號檢驗成績書、九十二年六月二十四日藥檢壹字第０九二九二
    一０三七二號函文可佐。則依臺中榮總前開函文，一般Ｐｈｅｎａｃｅｔｉｎ含
    量多係５０至１５０毫克，顯見該成份須含量至５０至１５０毫克始有療效，已
    如前述，本件查獲每包竟僅有約０點六毫克，顯甚量微，為得發揮療效之一般最
    少劑量５０毫克之百分之一強，參酌卷附常用藥品手冊第六章藥物的作用與劑量
    篇第三十六頁（杏林出版社，蔡清彥等三人著，九十二年版）載明，老年人為成
    年人劑量五分之四，是即令依老年人之劑量，其比例亦甚微小，倘被告係有意調
    劑，衡情亦應將該禁藥成份放置足以產生療效之一定數量，上開禁藥成份既甚微
    小，被告是否出於故意調劑所摻入有合理之可疑。
  (四)依前開檢驗結果，六包藥粉均含有上開禁藥成份，其中計算禁藥份量之兩包，其
    份量均為０．六毫克等情，有藥物食品檢驗局上開函文可考，參酌一般診所調劑
    藥包（藥粉）之過程為：處方箋─依處方箋取得符合之種類、數量藥品─混合後
    研磨─分裝，藥粉之調劑過程既先混合均勻後再包裝，則每個藥包內禁藥含量即
    應相當，尚不得執此為被告不利認定。
五、按為訴訟上證明之資料，須通常一般之人均不致於有所懷疑，而得確信其為真實
    之程度者，始得據為有罪之認定。倘其證明尚未達於此一程度，而有合理性懷疑
    存在時，即不得遽認被告犯罪。又，刑事訴訟之被告依法並無自證無罪之義務，
    若控罪所憑之積極證據，在生活經驗上尚不足以排除其他有利被告之合理推斷，
    致不足以證明犯罪事實時，仍不能因被告否認犯罪之辯解不成立，資為無視積極
    證據不足之理由，通觀最高法院七十六年度臺上字第四九八六號、三十年上字第
    四八二號、三十年上字第一八三一號等判例所持一貫見解，不難明瞭。綜上所述
    ，本件公訴人就被告確有犯罪故意，其所憑之證據，無論直接或間接證據，均尚
    未達於一般之人均可得確信，而無合理之懷疑存在之程度，本院亦查無其他確切
    証據，足以証明被告確應負本件罪責，被告之犯行尚屬不能証明。原審以不能證
    明被告犯罪，而依刑事訴訟法第三百零一條第一項規定，諭知無罪之判決，經核
    認事用法，並無不合，檢察官上訴意旨認應就被告予以論罪科刑，而指摘原判決
    不當，經查為無理由，應予駁回。
六、據上論斷，應依刑事訴訟法第三百六十八條，判決如主文。
本案經檢察官乙○○到庭執行職務。
中      華      民      國      九十二  年      十二    月      二十六  日
                                臺灣高等法院臺中分院刑事第四庭
                                      審判長法  官  洪  耀  宗
                                            法  官  江  德  千
                                            法  官  劉  登  俊
右正本證明與原本無異。
除檢察官外，其餘不得上訴。
如不服本判決應於收受送達後十日內向本院提出上訴書狀，其未敘述上訴之理由者並
得於提起上訴後十日內向本院補提理由書（均須按他造當事人之人數附繕本）。
                                            書記官  鄧  智  惠
中      華      民      國      九十二  年      十二    月      二十六  日
                                                                        Ｆ


司法院資訊處製作；財團法人民間司法改革基金會備份。
